【裁判字號】    89,上更(一),194
【裁判日期】    890519
【裁判案由】    偽證
【裁判全文】
台灣高等法院刑事判決                      八十九年度上更(一)字第一九四號
    上  訴  人
    即  被  告  甲○○
    選任辯護人  莫怡萍
右上訴人因偽證案件，不服台灣板橋地方法院八十六年度訴字第二二八三號，中華民
國八十六年十一月十三日第一審判決（起訴案號：台灣板橋地方法院檢察署八十六年
度偵字第一五八二九號）提起上訴，經判決後，由最高法院第一次發回更審，本院判
決如左：
    主      文
原判決撤銷。
甲○○無罪。
    理      由
一、公訴意旨略以：甲○○明知其所共有坐落臺北縣林口鄉○○○段大崙小段二五、
    二五之三、二五之四、二五之六、二五之七、二五之八、二五之九、二五之一三
    、二五之一四、五五之一、五五之二、五五之三、五五之四、五八之一、五八之
    二、五八之三、五八之四、五九之一、五九之二、五九之三、五九之四、六０之
    一、六０之二、六０之三地號等二十四筆土地，並未委請蔡添福（業經台灣板橋
    地方法院八十四年度訴字第二五八九號判處有期徒刑十月確定）整地，竟於蔡添
    福涉嫌竊佔及違反水土保持法案件內，在台灣板橋地方法院檢察署（八十四年度
    偵字第八五００號、台灣板橋地方法院八十五年度訴字第二五八九號）檢察官於
    八十四年六月十六日上午十一時十五分許訊問時，及台灣板橋地方法院法官於八
    十五年三月十九日下午二時廿分許訊問時，均供前具結，並虛偽證述曾委請蔡添
    福在前開土地整地等語，藉以使蔡添福免受竊佔罪之訴追處罰，於案情有重要關
    係之事項，而為虛偽陳述，因認被告甲○○涉有刑法第一百六十八條之偽証罪嫌
    等語。
二、按犯罪事實應依証據証認定之，無証據不得推定其犯罪事實；又不能証明被告犯
    罪者，應諭知罪之判決，刑事訴訟法第一百五十四條、第三百零一條第一項前段
    分別定有明文。
三、本件公訴意旨認上訴人即被告甲○○涉有偽証罪嫌，無非以被告於偵查中及另案
    八十五年度訴第二七六一號案件審理中坦承其犯行為其論據；訊據被告甲○○則
    堅決否認其有何偽証犯行，辯稱：其在檢察官偵查中所指之委託蔡添福整地之土
    地，係另筆第一０四地號土地，並非起訴所指之二十四筆土地，因當時檢察官僅
    問其是否曾委託蔡添福整地，並未指明係何筆地號土地，加以蔡添福曾事前脅迫
    其要承認有委託其整地，故在檢察官不明確之訊問時承認其有委託蔡添福整地，
    況且有關蔡添福所涉竊盜、公共危險、違反山坡地保育利用條例罪嫌，警察局之
    刑事案件報告書、台北縣林口鄉公所等之會勘筆錄、起訴書等就該案發生地點載
    均為台北縣林口鄉○○○段大牛稠小段一０一地號土地，證人吳純敏於同案作證
    時亦稱蔡添福傾倒之範圍僅及於該地段，未占到其他土地，而蔡添福所提出與其
    簽訂之「承攬整地合約書」，亦經法院判決認定係遭偽造，並非其所簽名，檢察
    官在偵查時傳訊其到庭，已認其與蔡添福有共犯嫌疑，嗣後亦以其為共同正犯而
    起訴，檢察官既認其有共犯嫌疑而傳訊，依法自不得命其具結，縱檢察官誤命其
    具結，法律上亦不生具結效力，即無成立刑法上偽證問題等語。
四、經查：本件被告甲○○固有於台灣板橋地方法院檢察署八十四年度偵字第八五０
    ０號蔡添福違反水土保持法乙案，於八十四年六月十六日上午十一時十五分許，
    檢察官在該署第三０四偵查庭訊問時，及台灣板橋地方法院法官於八十五年三月
    十九日下午二時廿分許，在該院刑事第十一法庭訊問時，均供前具結，分別供稱
    ：「（問：對本案知否？）、我十萬元請蔡添福整我的地整平。」、「我不知成
    為棄土場，只是請他整平。」（見八十四年度偵字第八五００號卷第四十五頁反
    面）、「我有和他簽過請他幫我整地，不過不是庭上提示的這張圖所示土地。」
    （見原審八十四年度訴字第二五八九號卷第六十三頁）等語，於蔡添福所涉違反
    水土保持法乙案中為虛偽之陳述，嗣被告於其所涉違反水土保持法乙案之原審調
    查時亦自承：「他（指蔡添福）是偷倒後於四月間被查獲，要我說是讓他整地。
    」、「（問：為何要幫其脫罪？）、因朋友關係才幫他，契約書上的簽名並不是
    我簽的，我與他也沒有親誼關係，於該事件後蔡添福也一直還在偷倒，我有向林
    口分駐所報案。」等語（見八十五年度訴字第二七六一號卷十七頁反面），為不
    利於己之陳述；然核閱檢察官在該署八十四年度偵字第八五００號蔡添福違反水
    土保持法乙案調查中，於八十四年六月十六日上午十一時十五分許訊問時，並未
    當場指明蔡添福究係在何地號土地上傾倒廢棄土違反水土保持法，僅泛以「對本
    案知否？」等語訊問被告，被告亦僅答稱：「我十萬元請蔡添福整地整平。」等
    語，是否足認被告當時所述之委請蔡添福整地之土地，即係蔡添福嗣後為檢察官
    起訴時，起訴書內所指之台北縣林口鄉○○○段大牛稠小段第一０一地號土地，
    尚非無疑，有台灣板橋地方法院檢察署八十四年度偵字八五００號檢察官起訴書
    乙份在卷可按。又檢察官在傳訊被告甲○○之前，即於八十四年六月七日上午十
    一時十分許，在該署第０五號偵查庭訊問被告蔡添福，蔡添福於檢察官問及其是
    否向王家信承租該該地時（指台北縣林口鄉○○○段大牛稠小段第一０一地號土
    地），則答稱：「有。但當時是向甲○○接洽。」等語（見第八五００號偵查卷
    第三十六頁反面），並當庭提出偽造之「承攬整地合約書」乙份交檢察官為証（
    見同上偵查卷第三十九頁），承辦檢察官遂懷疑被告甲○○涉嫌與該案被告蔡添
    福共同違反水土保持法，乃傳訊甲○○於同年六月十六日上午十一時十五分許，
    在該署第三０四號偵查庭調查，旋於同年九月十六日，除對該案被告蔡添、王家
    信、榮智正以違反水土保持法提起公訴外（即八十四年度偵字第八五００號起訴
    書），復同時以被告甲○○涉與蔡添福等共同違反水土保持法而簽分偵案調查，
    並於同年十月三十日以被告甲○○另案違反水土保持法案件正在台灣板橋地方法
    院審理中（該院八十四年度訴字第一九八一號甲○○違反水土保持法乙案），而
    移送台灣板橋地方法院併案審理，嗣因台灣板橋地方法院業於八十四十月二十七
    日審結，以無從併辦為由，將該案退還檢察官另行處理，檢察官復對台灣板橋地
    方法院八十四年度訴字第一九八一號刑事判決，以漏未及審酌本案違反水土保持
    法部分為由提起上訴，經本院審理後認被告甲○○先後所涉二案並無裁判上罪之
    連續犯關係，亦以無從併辦為由，於八十五年六月二十五日具函退還檢察官另行
    處理，檢察官始於八十五年九月十七日以被告甲○○涉有違反水土保持法罪嫌，
    以八十五年度偵字第一二六三四號提起公訴，有台灣板橋地方法院檢察署八十四
    年度偵字第八五００號、第一七六八八號、第二０八六六號、八十五年度偵字第
    一二六三四號偵查卷三宗在卷可稽，足徵檢察官於八十四年六月七日訊問該案被
    告蔡添福後，即認被告甲○○與蔡添福共同涉有違反水土保持法嫌疑，殊無疑議
    ；惟按証人應命具結，但與本案有共犯或有藏匿人犯及湮滅証、偽証、贓物各罪
    之關係或嫌疑者，不得命其具結，刑事訴訟法第一百六十八條第三款復定有明文
    。本件被告甲○○於八十四年六月十六日檢察官傳訊其到案之前，該案承辦檢察
    官既已認被告甲○○與該案被告蔡添福等人有共同涉犯水土保持法嫌疑，則檢察
    官於當日為偵查訊問時，依前開規定，即依法不得命被告甲○○具結，縱檢察官
    誤命被告甲○○具結，依法亦不生具結效力，被告甲○○在當日檢察官訊問時及
    嗣後台灣板橋地方法院法官於八十五年三月十九日下午二時廿分許訊問時，均於
    供前具結，並為公訴意旨所指之虛偽陳述，所為亦難與刑法第一百六十八條之偽
    証罪要件該當，以該罪相繩。至被告於本案偵、審中曾坦承其因與蔡添福係朋友
    關係，始為委請蔡添福整地之不實陳述，然被告甲○○於蔡添福等違反水土保持
    法乙案中，檢察官於偵查之初，既認其有共犯該案之嫌疑，具共犯身分，雖被告
    甲○○所涉違反水土保持法案件，經原審法院審理後，認被告甲○○之犯罪不能
    証明而諭知無罪之判決確定在案，有原審八十五年度訴字第二七六一號刑事判決
    乙份在卷可按，然共犯被告在其所涉犯之案件中，雖為虛偽不實陳述，然其依法
    既不得命具結，即不負刑法偽証罪刑責，不因其所犯該案嗣後是否經有罪或無罪
    判決確定而生影響，併此敘明。
五、綜上所論，足徵被告所辯尚堪採信，此外復查無其他積極証據足資証明被告涉有
    公訴意旨所指偽証罪行，其犯罪自屬不能証明，原審未詳為勾稽，即遽為被告論
    罪科刑之判決，自有違誤，被告上訴意旨執此指摘原判決失當，為有理由，應由
    本院將原判決撤銷，依法諭知被告無罪之判決。
六、據上論斷，應依刑事訴訟法第三百六十九條第一項前段、第三百六十四條、第三
    百零一條第一項前段，判決如主文。
本案經檢察官蔡薰慧到庭執行職務。
中    華    民    國    八十九    年       五       月       十九       日
                            臺灣高等法院刑事第十六庭
                                審判長法  官  許  增  男
                                      法  官  施  俊  堯
                                      法  官  黃  鴻  昌
右正本證明與原本無異。
檢察官如不服本判決應於收受送達後十日內向本院提出上訴書狀，其未敘述上訴之理
由者並得於提起上訴後十日內向本院補提理由書（均須按他造當事人之人數附繕本）
。
被告不得上訴。
                                      書記官  黃  千  鶴
中    華    民    國    八十九    年        五      月       二十       日


司法院資訊處製作；財團法人民間司法改革基金會備份。
